臺灣板橋地方法院刑事判決　　　　　　　95年度訴字第2689號
公　訴　人　臺灣板橋地方法院檢察署檢察官
被　　　告　乙○○
義務辯護人　彭安國律師
上列被告因偽造有價證券等案件，經檢察官提起公訴（95年度偵
緝字第1109號），本院判決如下：
    主  文
乙○○無罪。
    理  由
一、公訴意旨略以：被告乙○○與案外人甲○○原係夫妻，乙○○於信用破產後，因工作亟需使用支票，甲○○遂將所有之
    空白支票本交與乙○○持有使用，惟聲明開立支票前須事前
    取得其同意。詎乙○○竟基於意圖為自己不法所有及行使偽
    造有價證券之概括犯意，先於民國88年底間，擅自盜用甲○○之印章，在不詳地點，以甲○○所有之大眾商業銀行空白
    支票本，開立面額分別係新臺幣（下同）250 萬元、26萬
    7075 元 ，支票號碼為AD0000000 、AD0000000 號，票載日
    期為89 年3月18日、89年3 月25日之支票2 紙後，於89年初
    之不詳時日，分2 次持上開2 紙支票向丙○○借款，使丙○○陷於錯誤，如數將上開支票所載之同額款項借與乙○○，
    嗣上開支票屆期遭退票後，丙○○持向甲○○催討債務，始
    發現上情。因認被告乙○○所為，係涉犯刑法第201 條第1
    項之偽造有價證券罪嫌及第339 條第1 項之詐欺取財罪嫌。
二、按犯罪事實應依證據認定之，無證據不得認定犯罪事實；又
    不能證明被告犯罪者，即應諭知無罪之判決，刑事訴訟法第
    154 條第2 項、第301 條第1 項分別定有明文。次按認定不
    利於被告之事實，須依積極證據，苟積極證據不足為不利於
    被告事實之認定時，即應為有利於被告之認定，更不必有何
    有利之證據。又認定犯罪事實所憑之證據，雖不以直接證據
    為限，間接證據亦包括在內，然而無論直接或間接證據，其
    為訴訟上之證明，須達於通常一般人均不致有所懷疑，而得
    確信其為真實之程度，始得據為有罪之認定，最高法院30
    年上字第816 號及76年臺上字第4986號判例意旨可資參照。
    末按告訴人之告訴，係以使被告受刑事訴追為目的，是其陳
    述是否與事實相符，仍應調查其他證據以資審認，最高法院
    52年度臺上字第1300號著有判例。
三、本件公訴人認被告乙○○涉有詐欺及偽造有價證券罪嫌，無
    非以告訴人丙○○之指證及證人甲○○之證述，卷附之支票
    及退票理由單影本2 紙，與證人甲○○提出之甲存印鑑與遭
    被告乙○○盜用之一般印鑑印文一紙為其主要依據。
四、訊據被告堅決否認有上揭犯行，辯稱：我沒有詐欺告訴人丙○○，也沒有偽造有價證券，支票是甲○○借給我使用的；
    因為甲○○的甲存印章與其他普通乙存印章很像，所以拿錯
    印章，那時候的想法只要是開給客人的票，就是用那顆印章
    ，我當時根本不知道有兩顆印章，可以調大眾銀行的支票存
    根來看；250 萬元的支票是一筆180 幾萬元的借款及另外一
    筆利息加在一起才開給他的，26萬元的支票是利息部分等語
    。
五、經查：
（一）本件告訴人丙○○於偵查中證稱：「（問：何時開始借款
      給被告？）80幾年開始的，剛開始他拿支票跟我借錢，在
      這件事發生前也都有借有還，並沒有欠我任何錢。（問：
      當初為何同意借款給她？）因為被告母親的關係，我跟她
      母親是很要好同學，她就利用這層關係，透過我向我的朋
      友借錢，利息是我朋友在收，利息最多二分五，利息是事
      前內扣，我只是中間轉手，我並沒有任何好處，純粹幫忙
      而已。（問：是否乙○○一開始是用甲○○的支票向你借
      款？）是，但跳票之後，乙○○才拿另外三張客票耀喚回
      先前甲○○所開大眾銀行面額250 萬的支票回去，當時我
      沒有立即將該張支票還給被告，我跟她說等支票兌現後，
      我再將支票還給她，這是包含利息在內的」等語（見台灣
      板橋地方法院檢察署95年度偵字第1110號偵查卷第25頁）
      ，是依本件告訴人丙○○上開所述，其與被告乙○○之間
      曾經多次以甲○○之支票往來借款，純粹係因與被告乙○○之母親是要好同學，基於情誼而幫忙借款，是本件被告
      乙○○持案外人甲○○之支票而向告訴人丙○○借款尚無
      任何施用詐術之可言。告訴人丙○○於偵查中復在證稱：
      「（事後被告有無支付本票給你？）有，她開400 多萬的
      本票給我，這是包含這些支票，以及其他她欠我的總額，
      上開支票我並沒有還給她，她也沒有另外拿現金給我。（
      你拿到支票後有無到銀行去照會信用？）甲○○的那兩張
      支票我有去照會過，並沒有問題，所以我才拿去跟朋友借
      錢，後來的三張客票我也有拿去照會，有沒有問題」等語
      （見同上偵查筆錄」。則依告訴人丙○○上述借貸往來情
      節以觀，告訴人丙○○於借款時亦無任何陷於錯誤之情事
      ，且其持有支票亦甚為謹慎，並非缺乏經驗而思慮不周；
      而被告乙○○於支票跳票後，復就其所積欠告訴人之全部
      債務及利息，亦曾簽立400 餘萬元之本票與告訴人，顯見
      被告並無任何拒絕償還或推託債務之情事。
（二）告訴人丙○○嗣於本院審理時則證稱：「問：89年3 月18
      日簽發的250 萬元的支票，是在甚麼時間、甚麼地點簽發
      的？）不是17日就是18日，因為如果她給我的支票銀行當
      天代收，我就當天存入銀行，如果來不及就隔天存入銀行
      代收。（問：當時交給你這張支票是做甚麼用？）她之前
      有退2 張、還有其他，就來換退回去，換幾張不記得，也
      是換甲○○的退票回去。（問：為何之前稱是拿250 萬支
      票向你調借？）因為我忘記了，這是貨款，因為她要批貨
      ，賺的錢要分我們多少她都講好了，玖是我們出錢，她出
      力。她100 萬，100 萬也是調現金。就是她之前拿支票調
      現金要付貨款，但是因為支票跳票，所以才拿這250 萬的
      新票來換舊票。（問：另外一張89年3 月25日面額26萬7
      簽零75元的支票，是何時簽發給你？），不記得，應該也
      是25日當天或前一天。：：：：：因為她之前有欠我錢，
      這是付給我欠款。（問：之前說這兩張票是跟你調現金？
      ）那時我忘記了，這兩張是貨款」等語（見本院95年11月
      2 日審理筆錄）。其就被告簽發起訴書所載支票之原因，
      前後所證之情節已有不一。且依告訴人上開審理時所證述
      之情節觀之，告訴人所持有被告乙○○交付之票面金額分
      別為250 萬元及26萬7075元之支票各一張，並非係被告乙○○持以向告訴人借款之用而交付，而係因之前被告乙○○所交付之支票跳票，故被告乙○○始持系爭之支票換票
      。告訴人於本院審理時復證稱：「問：票號AD0000000 、
      AD0000000 、AD0000000 之三張支票，是否是被告向你調
      現時所持之支票？）是，她開了一張二百五十萬元的支票
      給我，後來二百五十萬元支票也遭退票」等語（見本院96
      年8 月22日審理筆錄）。而上開票號AD0000000 、AD0000
      000 、AD0000000 之三張支票，其發票日均係89年2 月29
      日，票面金額分別為150 萬元、100 萬元及50萬元，其背
      後均有告訴人丙○○之背書，堪信告訴人上開所述，係被
      告持交告訴人三張支票，因均遭退票後，被告始持系爭之
      250 萬元及26萬餘元之支票二紙換票，則本件純係支票退
      票後之換票，與借款並無關係。又上開三紙支票之發票日
      期均為89年2 月29日，則告訴人當係於89年2 月29日退票
      當日或其後7 日內，持向被告乙○○進行換票，俾由被告
      乙○○將上開三紙退票持向票據交換所註銷退票，則被告
      簽發起訴書所載之票載日期為89年3 月18日及25日，票面
      金額分別為250 萬元及26萬餘元之支票，其實際簽發日期
      當為89年2 月29日或其後7 日內，故告訴人丙○○於本院
      審理時證稱實際發票日為89年3 月18日及25日當日或前一
      日云云，顯與實際不符，尚難採信。
（三）證人甲○○於偵查中證稱「（何時開始借乙○○支票？）
      88或89年開始將支票及印鑑借給乙○○使用。（乙○○開
      票時會告知你嗎？）一開始不用，支票、金額及幾付對象
      我都不會過問。後來開始有退補紀錄發生後，以及金額很
      大的情況之下，我將甲存印鑑收回，但支票仍由乙○○保
      管，等她要開票時才向我拿印鑑」等語（見95年度偵緝字
      第1109號偵查卷第13頁）。其復於本院審理時亦證稱「一
      開始是支票跟甲存印章都放在她那邊，因為那時候乙○○
      有開一家輝政國際貿易有限公司，所以我就把支票借給她
      ，（甲存印章）就是由她保管。借給她之後支票跟印章都
      交給她，她放在哪裡我不知道，是後來有一次我要用票問
      她在哪裡，她說在床頭櫃，我在床頭抽屜找到。（蓋在
      250 萬元支票上的乙存印章呢？）乙存印章是普通印章，
      我就隨便抽屜放，她要拿都可以拿到。因為乙存印章有好
      幾個，家理有五、六個，就隨便放。支票上的印章的確跟
      甲存的很像。當時票是她在用，都是她在弄，我沒有過問
      ，因為我不是要借她錢，只是她方便工作上使用。（你是
      甚麼時候不借支票給她？）有沒有說不借給她。因為那時
      候已經開始有跳票紀錄，銀行有通知我，我去看金額，有
      些金額太大、上百萬，因為這關係到我的信用問題，所以
      我就告知乙○○爾後你要用票要經過我的同意。後來我有
      把印章拿回來放在自己身上，支票本沒有收，因為沒有印
      章她如果要開票的時候，就會來找我。收回印章的時候乙○○不在場，我是跟乙○○說你要開支票的時候，要事先
      告訴我金額、用途，我如果有同意的話，才可以開。印章
      拿回去的時候我應該沒有告知她。（乙○○是否知道你把
      印章拿回去？）這要問她，我印象中我是直接把印章拿回
      來放在我身上。（平常你是否有同意她使用你的普通印章
      ？）沒有同意，也沒有不同意。我沒有刻意去說普通印章
      不可以用」等語（見本院95年11月2 日審理筆錄）。故依
      上開證人甲○○所證，其確實有將其所有之支票及印鑑張
      交予被告乙○○，授權乙○○簽發支票使用，雖證人甲○○證稱其於發現被告乙○○所簽發之金額過大，伺候復將
      該支票之印鑑章取回，然其於取回印鑑章時被告並不在場
      ，證人甲○○復未明確告知不再授權被告乙○○簽發支票
      使用，亦未向被告乙○○取回支票本，尚難認為證人甲○○以向被告乙○○終止授權使用支票，則被告以甲○○名
      義所簽發隻系爭支票應屬有效，尚難認為被告乙○○於簽
      發支票時有偽造有價證券之故意。證人甲○○雖證稱系爭
      250 萬元及26萬餘元之支票二紙，係於其取回支票印鑑章
      之後始行簽發，惟其於該二紙支票之票據責任，與被告乙○○係處於厲害衝突之狀態，茍其承認係其所授權簽發，
      其即需負擔發票人之責任，是故於此利害衝突之情況，實
      難期待證人甲○○為不利於己之公正陳述，是其此部份所
      述，尚有偏頗之虞，其證明力顯然過低，難予採信。況證
      人甲○○於偵查中及本本院審理時，均未能具體明確證述
      其收回印鑑章之正確時間，自難僅憑其甚為模糊之證詞，
      即認為證人甲○○確實有曾收回對於系爭支票簽發之授權
      。
（四）依據台票據交換所96年3 月26日函覆之甲○○存放於大眾
      銀行台中分行之支票正本20張及影本2 張，上開22張紙票
      以甲○○之甲存印鑑章簽發者共計11張，其發票日期分別
      為89年1 月31日、2 月5 日、2 月15日、2 月18日、2 月
      26 日 、2 月28日、2 月29日、3 月5 日、3 月10日、3
      月15日及3 月15日，其中發票日為89年3 月15日之支票2
      張，分別有被告乙○○及輝政國際貿易有限公司之背書，
      顯見均係被告乙○○之簽發使用，是被告乙○○於89 年3
      月15日尚持有甲○○之甲存印鑑章；另外以甲○○之普通
      印章即乙存印章（惟與上開甲存印鑑章極為相似）簽發之
      支票亦有11張，其發票日期分別為89年2 月12日、2 月20
      日、2 月21日、2 月29日、2 月29日、3 月3 日、3 月6
      日、3 月9 日、3 月29日、3 月31日及4 月5 日共計11張
      ，對照前開以甲存印鑑章所簽發之支票，兩者之支票幾乎
      相互交錯對開，顯見被告乙○○係因未注意兩枚印章之差
      異，而交錯使用，以致兩枚印章所簽發之支票數量相等、
      日期交錯，而發生交互對開使用之情形，則被告辯稱係不
      知有相似之兩枚印章而錯用等語應堪採信。又查，本件系
      爭支票之退票理由單皆為「存款不足」而非「印鑑不符」
      ，且告訴人以系爭支票所換回之票號AD0000000 、AD0000
      000 號兩張支票中，前者蓋用甲○○之乙存印章，後者蓋
      用甲存印章，此兩張退票理由因僅有「存款不足」而無「
      印鑑不符」，以致告訴人及被告均無從知悉簽發支票之印
      鑑不符，足認被告主觀上尚無偽造有價證券之故意。綜上
      所述，參互印證，告訴人之指述尚難證明被告有何施用詐
      術及偽造有價證券之犯行，證人甲○○之證詞亦難遽採，
      自不得僅憑告訴人之片面指訴，認定被告確有詐欺及偽造
      有價證券之犯行。被告所辯尚非顯違常情，洵堪採信。
六、據上所陳，本件依調查所得證據尚不足以證明被告確有之犯
    行，此外復查無其他積極證據足資證明被告有右述犯行，揆
    諸首開說明，犯罪尚屬不能證明，應為無罪之諭知。
據上論斷，應依刑事訴訟法第301條第1項，判決如主文。
本件經檢察官張瑞娟到庭執行職務。
中　　華　　民　　國　　96　　年　　9 　　月　　6 　　日
                  刑事第七庭    審判長法　官    胡堅勤
                                      法  官    李君豪
                                      法  官    王瑜玲
以上正本證明與原本無異
如不服本判決應於送達後10日內敘明上訴理由，向本院提出上訴
狀。
                                      書記官　梁宜庭
中　　華　　民　　國　　96　　年　　9 　　月　　6 　　日
